---
output:
  html_document: default
  pdf_document: default
---
# Capitulo 5

## Modelo SARIMA (Metodología Box-Jenkins) 


La metodología **Box-Jenkins** (*Box & Jenkins, 1970*) es un procedimiento iterativo para identificar, estimar y validar modelos ARIMA de la forma:

> **ARIMA(p,d,q)(P,D,Q)ₘ**

Donde:

* **(p,d,q):** Órdenes no estacionales (autorregresivo, diferenciación, media móvil).
* **(P,D,Q)ₘ:** Órdenes estacionales con período *m*.
* **m=24:** Periodicidad estacional (24 horas).

### Establecimiento de Órdenes de Diferenciación

Los capítulos anteriores establecieron que la serie requiere:

* **D = 1:** Diferenciación estacional para eliminar estacionalidad estocástica.
* **d = 0:** No se requiere diferenciación adicional (confirmado por test ADF, p=0.01).

La serie transformada `Yₜ = ∇₂₄Xₜ = Xₜ - Xₜ₋₂₄` es estacionaria.

```{r, echo=FALSE, message=FALSE, warning = FALSE}

library(tidyverse)
library(lubridate)
library(ggplot2)
library(scales)
library(knitr)
library(tseries)
library(forecast) # Para Arima(), auto.arima(), acf/pacf, checkresiduals
library(uroot)

# Definir la ruta del archivo CSV
data_file <- "./data/hourly_aggregated_data.csv"

# Cargar los datos
data_raw <- read_csv(data_file)

# Limpieza y preparación de datos
data_clean <- data_raw %>%
  rename(
    Timestamp = Timestamp,
    FlujoTotal = TotalFlow,
    VelocidadPromedio = AvgSpeed
  ) %>%
  mutate(
    Timestamp = ymd_hms(Timestamp),
    FlujoTotal = as.numeric(FlujoTotal),
    VelocidadPromedio = as.numeric(VelocidadPromedio),
    Hora = hour(Timestamp)
  ) %>%
  select(Timestamp, FlujoTotal, VelocidadPromedio, Hora) %>%
  drop_na(FlujoTotal, VelocidadPromedio)

# 1. Convertir el Flujo Total en un objeto de serie de tiempo (ts)
# La frecuencia es 24, asumiendo una estacionalidad diaria fuerte
flujo_ts <- ts(data_clean$FlujoTotal, frequency = 24)



```
El primer paso de la metodología Box-Jenkins es transformar la serie para que sea estacionaria (media y varianza constantes).Los capítulos anteriores concluyeron que la serie requiere diferenciación estacional ($D=1$, $m=24$) para eliminar la estacionalidad estocástica. También debemos verificar si se necesita diferenciación no estacional ($d=1$) para eliminar la tendencia.Utilizaremos la función auto.arima() con restricciones para que determine el orden de diferenciación óptimo, y luego lo confirmaremos manualmente.

```{r, echo=FALSE, message=FALSE, warning = FALSE}
# Determinar el orden de diferenciación requerido
# D=1 (Estacional) fue determinado en Cap. 3
# nsdiffs() puede confirmar esto:
D_recomendado <- nsdiffs(flujo_ts)
cat("Número de diferenciaciones estacionales (D) recomendadas:", D_recomendado, "\n")

# ndiffs() puede determinar si se requiere d=1 (no estacional)
# Lo aplicamos *después* de la diferenciación estacional
d_recomendado <- ndiffs(diff(flujo_ts, lag = 24, differences = D_recomendado))
cat("Número de diferenciaciones no estacionales (d) recomendadas:", d_recomendado, "\n")

# --- Aplicar la diferenciación ---
# Basado en el análisis (usualmente D=1, d=0 o d=1)
D_final <- D_recomendado
d_final <- d_recomendado 

# Crear la serie estacionaria
flujo_ts_estacionario <- diff(flujo_ts, lag = 24, differences = D_final)
if (d_final > 0) {
  flujo_ts_estacionario <- diff(flujo_ts_estacionario, differences = d_final)
}

# --- Verificar Estacionariedad ---
# Graficar la serie transformada
plot(flujo_ts_estacionario, main = paste("Serie transformada con D=", D_final, " y d=", d_final))

# Aplicar Prueba ADF (Dickey-Fuller Aumentada)
# H0: La serie NO es estacionaria (tiene raíz unitaria)
# p-value < 0.05 rechaza H0 y confirma estacionariedad
print("Prueba ADF sobre la serie transformada:")
adf.test(flujo_ts_estacionario, alternative = "stationary")
```
Una vez que la serie es estacionaria, analizamos sus funciones de autocorrelación (ACF) y autocorrelación parcial (PACF) para identificar los órdenes $p, q, P, Q$5.Lags Estacionales (P, Q): Observar los lags múltiplos de $m=24$ (es decir, 24, 48, 72...).Un pico significativo en el ACF en el lag 24 (y corte) sugiere un orden SMA ($Q=1$).Un pico significativo en el PACF en el lag 24 (y corte) sugiere un orden SAR ($P=1$).Lags No Estacionales (p, q): Observar los primeros lags (1, 2, 3...).Picos significativos en el ACF que se cortan sugieren un orden MA ($q$).Picos significativos en el PACF que se cortan sugieren un orden AR ($p$).

```{r, echo=FALSE, message=FALSE, warning = FALSE}
#Graficar ACF y PACF de la serie estacionaria
par(mfrow = c(2, 1)) # Poner dos gráficos en una fila

# ACF
acf(flujo_ts_estacionario, lag.max = 72, main = "ACF de la Serie Estacionaria")

# PACF
pacf(flujo_ts_estacionario, lag.max = 72, main = "PACF de la Serie Estacionaria")

par(mfrow = c(1, 1)) # Resetear el layout de gráficos
```

El análisis  identifica fuertemente la estructura estacional como $(P,D,Q)_m = (1, 1, 0)_{24}$ (con $d=0$ de la sección 7.2). La estructura no estacional es un ARMA(p,q) mixto.Un modelo candidato completo sería $ARIMA(p, 0, q)(1, 1, 0)_{24}$.Dado que la identificación manual de $p$ y $q$ es ambigua, procederemos en la siguiente sección a utilizar auto.arima(). Esta función automatizada es ideal para estos casos, ya que puede probar eficientemente varias combinaciones de $p$ y $q$ (mientras le forzamos a usar nuestro $D=1$ y $P=1, Q=0$ identificados) para encontrar el modelo más parsimonioso según el AICc.

usaremos la función auto.arima() como un método robusto y automatizado para encontrar el mejor modelo. auto.arima() busca iterativamente el modelo con el menor AICc (Criterio de Información de Akaike Corregido), manejando la selección de $p,d,q,P,D,Q$ automáticamente.Forzaremos $D=1$ y $d=0$ y  $m=24$, permitiendo que el algoritmo encuentre los mejores $p,q,P,Q$.

```{r, echo=FALSE, message=FALSE, warning = FALSE}
# --- Estimación Automática con auto.arima ---
# Esta función es un reemplazo moderno y robusto para la identificación manual
# D=1 se fuerza basado en nuestro análisis previo.
# stepwise=FALSE y approximation=FALSE realizan una búsqueda más exhaustiva.

modelo_sarima <- auto.arima(
  flujo_ts,
  D = 1, # Forzamos la diferenciación estacional
  d = d_recomendado, # Usamos la 'd' recomendada
  stepwise = TRUE, # Usar TRUE para velocidad, FALSE para mayor precisión
  approximation = TRUE,
  seasonal = TRUE
)

# --- Revisar el modelo seleccionado ---
print(summary(modelo_sarima))

# Comparar el AICc con los modelos ETS del Capítulo 4/5
cat("AICc (ETS, A,Ad,N): 48015.22\n")
cat("AICc (ETS, AAA):    49450.94\n")
cat("AICc (SARIMA):", summary(modelo_sarima)$aicc, "\n")
```

## Interpretación de Residuales

```{r, echo=FALSE, message=FALSE, warning = FALSE}

checkresiduals(modelo_sarima)


```


## Predicción
Dado que el modelo presenta autocorrelación residual significativa, las predicciones deben interpretarse con cautela. Los intervalos de confianza pueden estar subestimados.
```{r, echo=FALSE, message=FALSE, warning = FALSE}
# Generar pronóstico para 48 períodos (horas)
pronostico_sarima <- forecast(modelo_sarima, h = 48)

# Graficar el pronóstico
plot(pronostico_sarima, main = "Pronóstico SARIMA del Flujo Vehicular")

# Opcional: Graficar con zoom en los últimos días
plot(pronostico_sarima, xlim = c(length(flujo_ts)/24 - 5, length(flujo_ts)/24 + 2))
```

